【裁判字號】    97,消債抗,335
【裁判日期】    980119
【裁判案由】    聲請更生程序
【裁判全文】
臺灣高雄地方法院民事裁定           97年度消債抗字第335號
抗  告  人  甲○○
上列抗告人因聲請更生程序事件，對於中華民國97年9 月30日本
院97年度消債更字第552號裁定提起抗告，本院裁定如下：
    主  文
抗告駁回。
抗告程序費用新台幣壹仟元由抗告人負擔。
    理  由
一、本件抗告意旨略以：抗告人前因積欠多家金融機構信用卡、
    現金卡等債務，因而於民國95年間依照「中華民國銀行公會
    會員辦理消費金融案件無擔保債務協商機制」（下稱債務協
    商機制）與最大債權金融機構萬泰商業銀行股份有限公司（
    下稱萬泰銀行）協商成立，協商成立之條件為，自95年6 月
    起，分100期，利率5.88 ％，每月10日繳納新台幣（下同）
    12,433元（下稱協商金額）至指定帳戶。惟抗告人之所以可
    於上開時間與萬泰銀行協商成立，係因抗告人當時因無經驗
    且未深思熟慮，故在抗告人當時每月僅有2 萬5 千元收入之
    情形下即答應協商清償計畫，嗣後為履行協議，只得向親友
    借支。又在抗告人每月僅有2 萬5 千元收入，需支付自身生
    活費用9,829 元，及需支付2 名子女費用每人每月至少4,91
    5 元，及抗告人親友不願意再繼續資助抗告人及抗告人次子
    亦於96年7 月進入幼稚園就讀等情形，抗告人僅能勉力維持
    至96年9 月，故於繳交15期協商金額後即無力繼續還款，是
    抗告人實有不可歸責於己之事由，而致履行有重大困難。另
    抗告人與萬泰銀行協商成立，係在急迫、輕率、無經驗之情
    況下簽署上開協議書，故應參考民法第74條及88條第1 項規
    定，認該協議書簽訂之法律行為有瑕疵，而可依法救濟。此
    外，抗告人與萬泰銀行所簽訂之協議書之協商條件係萬泰銀
    行單方提出，抗告人僅能選擇接受與否，是該協商並無協議
    之，協商亦屬有瑕疵。綜上，故抗告人確因無力負擔協商金
    額，具有不可歸責於己之事由，致履行協商顯有重大困難，
    始於履行15期之後始行毀諾並依法聲請更生，惟原審法院不
    察，竟駁回其聲請，實有違誤，爰依法提起本件抗告並聲明
    ：原裁定廢棄，依消費者債務清理條例第151 條第5 項但書
    規定准予開始更生程序等情。
二、按債務人與金融機構協商成立者，不得聲請更生或清算，但
    因不可歸責於己之事由，致履行顯有重大困難者，不在此限
    ；本條例施行前，債務人依金融主管機關協調成立之中華民
    國銀行公會會員辦理消費金融案件無擔保債務協商機制與金
    融機構成立之協商，準用前項之規定；消費者債務清理條例
    （下稱消債條例）第151 條第5 項、第6 項定有明文。衡諸
    債之關係，係以當事人間之信賴關係為基礎，為社會經濟組
    織之重要支柱，故當事人於以法律行為追求自己之利益之際
    ，亦應顧及對方之利益，並考量債權債務在社會上之作用，
    本於誠實及信用之原則，行使債權及履行債務，是對於已陷
    入經濟上困境之消費者，若任其於惡性循環之債務窘境中自
    生自滅，將衍生嚴重之社會問題，難以維持安定之社會經濟
    秩序，故為兼顧債權人、債務人雙方之利益，對陷於經濟上
    困境之消費者，乃允其於消債條例施行後，得選擇以重建型
    之更生程序或清算型之清算程序清理其債務，藉以妥適調整
    債務人與債權人及其他利害關係人間之權利義務關係，保障
    債權人獲得公平受償，並謀求消費者經濟生活之重建復甦機
    會。惟對於已與金融機構協商成立，或於本條例施行前，已
    依金融主管機關協調成立之中華民國銀行公會會員辦理消費
    金融案件無擔保債務協商機制與金融機構成立協商之債務人
    ，若非因不可歸責於己之事由，致履行顯有重大困難，僅係
    為圖謀減免債務，而不為債務之履行，自有違債權契約為誠
    信契約之本旨，故依消債條例第151 條第6 項準用同條第5
    項前段之規定，不得聲請更生或清算，始能避免肇致道德危
    險。又按聲請更生或清算不合程式或不備其他要件者，法院
    應以裁定駁回之，但其情形可以補正者，法院應定期間先命
    補正，消債條例第8 條亦有明文規定。
三、本件抗告人固以前情為由，提起本件抗告，惟查：
  (一)原審於受理抗告人更生之聲請後，曾經本院於97年6 月26日
    以97年度審消債更字第971 號裁定，命抗告人提出多項文件
    ，其中包括命抗告人提出「其餘有不可歸責己之事由致履行
    顯有重大困難之相關證明文件」，經抗告人於97年7 月3 日
    收受送達，有本院送達證書1 紙在卷可稽（見原審卷第23頁
    ），而堪認定。惟抗告人於收受上開裁定後，所提出之上述
    97年7 月11日之陳報狀，對於其先前向何親友借支及該親友
    如何不願再予借支之事由，並未提出任何證據資料說明，僅
    泛稱：親友因救急不救窮故不願再接濟抗告人云云，惟遍抗
    告人所提出之資料，並無任何資料可足資釋明抗告人當初究
    係向何人借支及該人又因何原因不願或無法繼續資助抗告人
    以供本院查證是否屬實，故抗告人此部分所陳是否屬實，已
    屬有疑，自難以此作為向本院釋明其有「客觀上不可歸責於
    己」之事由至履行有重大困難之事由，且抗告人於原審法院
    命補正後仍未補正，故應認抗告人對於該部分並未向原審為
    完足之陳明，補正原審命其補正之事項，是本件抗告人聲請
    更生之法定要件已有不備。
  (二)又按債務清償方案成立後，應由債務人按其條件履行，如因
    事後發生情事變更，在清償期間收入或收益不如預期，致該
    方案履行困難甚或履行不能，因不可歸責於己，始能准許債
    務人聲請更生或清算，以避免債務人任意毀諾已成立之協商
    ，濫用更生或清算之裁判上債務清理程序。又所謂「不可歸
    責於己之事由」，應係指客觀上聲請人之支出增多，或收入
    、收益減少，非其成立協商時所能預期，諸如物價上漲而成
    本增加、家屬患病等以致支出增加，或因病無法工作、僱佣
    之公司倒閉或裁員、失業、減薪等以致收入減少等情。本件
    抗告人雖以其次子就讀幼稚園作為「客觀上不可歸責於己」
    之事由，惟觀諸抗告人所提陳之戶籍謄本（見原審卷第13
    至14頁），抗告人之次子係於協商成立（95年5 月18日）前
    之92年10月3 日出生，顯見抗告人在協商成立前即可預見未
    來其家庭可能之花費，並非於協商成立後始因不可預見之事
    由而發生額外費用；況，果抗告人與最大債權銀行協商當時
    ，無法負擔上開協商金額，理應向當時之最大債權銀行陳明
    ，並降低協商金額，而非於繳納數期之協商金額後，才以協
    商成立前即可預見之客觀情事作為聲請本件更生之事由。故
    抗告人此部分之理由，亦非有據。
  (三)再者，抗告人固另主張其與萬泰銀行簽訂協議書時係基於在
    急迫、輕率、無經驗之情況下簽署上開協議書，故應參考民
    法第74條及88條第1 項規定，認該協議書簽訂之法律行為有
    瑕疵，而可依法救濟云云。惟觀諸抗告人所提出之債權人清
    冊（見原審卷第8 至10頁）可知抗告人所積欠之債務大部分
    均屬信用卡債務。以抗告人與萬泰銀行簽訂協議書當時，國
    內信用卡之年利率平均高達15至20％，抗告人與萬泰銀行協
    商成立之利息係率僅有年利率5.88％，顯然優於未協商前之
    還款條件，若以此客觀條件觀之，抗告人當時是否係基於急
    迫、輕率、無經驗始簽訂該協議書，並非無疑，是抗告人以
    此主張協議書之簽訂無效，尚非有據。況，民法第74條、88
    條第1 項之撤銷權均需於為法律行為、意思表示後一年內為
    之，抗告人遲至本件抗告人時之97年9 月15日（見抗告狀上
    之本院收文戳）始提出該抗辯，顯已逾撤銷權之除斥期間；
    是縱抗告人與萬泰銀行所簽訂之協議書不論是否屬暴利行為
    ，或抗告人當時意思表示有錯誤，均已逾越除斥期間而不得
    更行主張，故抗告人此部分之主張亦非有據。
  (四)此外，按消債條例第151 條第1 、5 、6 項之立法意旨，主
    要係立法者將衡量債權人之債權既得權與債務人藉由更生或
    清算程序獲得經濟地位重生之利益，委由法院審酌債務人是
    否有「不可歸責於己之事由致履行顯有重大困難」之情事，
    以之作為調整債權人與債務人利害關係之判斷標準，故法院
    於審酌該項事由時，非經債務人已為相當「合理之釋明」時
    ，即不得准許債務人聲請更生之請求。查抗告人之於「協商
    成立後」，究有何重大明顯變化，抗告人自聲請時至本院審
    理中均未提出證據向本院釋明，抗告人僅以上開理由為據聲
    請更生，自難為本院所採信。從而，抗告人自難僅以前開事
    由，作為釋明其有「不可歸責於己之事由」而致履行困難之
    事由，即難為本院所採信。準此，抗告人於本院中既未再提
    出其他具體證據說明，其有何履行協商重大困難之情事，則
    本院在抗告人經濟情況無重大變化之情形下，依照抗告人目
    前所提之證據資料，尚難認有何不可歸責於己致履行有重大
    困難之情形。
四、綜上所述，本件抗告人聲請更生，既無法立證證明其確於與
    萬泰銀行達成前揭協商後，有何支出增多、收益減少，及在
    其成立債務協商時所不能預見之情事發生，致其履行協商金
    額顯有重大困難，原審以此為由裁定裁定駁回抗告人更生之
    聲請，並無違誤。抗告意旨指摘原裁定不當，求予廢棄另為
    裁定，為無理由，應予駁回。
五、據上論結，本件抗告為無理由，依消費者債務清理條例第11
    條第2 項、第15條，民事訴訟法第495 條之1 第1 項、第44
    9 條第1 項、第95條、第78條，裁定如主文。
中    華    民    國    98    年    1     月    19    日
                  民事第六庭 審判長 法  官 楊國祥
                                    法  官 李怡諄
                                    法  官 吳志豪
以上正本係照原本作成。
本裁定不得抗告。
中    華    民    國    98    年    1     月    19    日
                              書記官  劉音利


司法院資訊處製作；財團法人民間司法改革基金會備份。
